【裁判字號】    98,上更(一),5
【裁判日期】    981027
【裁判案由】    塗銷所有權移轉登記等
【裁判全文】
臺灣高等法院臺南分院民事判決         98年度上更(一)字第5號
上  訴  人  甲 ○ ○
            丙○○○
共      同
訴訟代理人  林 永 發  律師
被上 訴 人  丁 ○ ○
訴訟代理人  吳 永 茂  律師
            羅 玲 郁  律師
上列當事人間塗銷所有權移轉登記等事件，上訴人對於中華民國
96年6月6日臺灣臺南地方法院第一審判決（95年度訴字第374號
）提起上訴，經最高法院第一次發回更審，本院於98年10月13日
言詞辯論終結，判決如下：
    主  文
上訴駁回。
第二審及發回前第三審訴訟費用，由上訴人負擔。
    事  實
甲、上訴人方面：
一、聲明：(一)原判決廢棄。(二)被上訴人在第一審之訴駁回。(三)歷
    審訴訟費用由被上訴人負擔。
二、陳述：除與原判決及發回前本院判決記載相同者，茲引用之
    外，補稱：
  (一)訴外人乙○○（債權讓與人）於民國（下同）88年間清償「
    臺灣高等法院臺南分院90年度上字第252號判決書附表二編
    號01借款本金新台幣（下同）340萬元、編號02借款本金600
    萬元，合計94 0萬元，其資金來源為乙○○以與上訴人甲○
    ○合夥共同出資所購買坐落台南縣歸仁鄉○○○段一小段3
    、5、6、8、9、10、11、12地號等八筆土地，於88年8月1日
    向第一商業銀行再增加貸款2350萬元，除用以清償上開940
    萬元債務，餘款1390萬元並為乙○○佔據私用；況且乙○○
    自90年7月27日起即停止給付全部所有貸款利息，其實際墊
    支利息為26天（自90年7月1日起至90年7月27日止），計為
    28,223元。依此，乙○○並無請求系爭確定判決第二項自90
    年7月1日起至合夥解散日止按月給付3萬2566元之權利。
  (二)關於民法第299條第2項抵銷之規定，依最高法院83年度台上
    字第1012號裁判要旨以：「債務人受債權讓與之通知時，縱
    其對於讓與人之債權尚未屆清償期，尚符合同條第二項規定
    之要件，亦非不得對債權受讓人主張抵銷」。查：訴外人
    乙○○90年7月27日故意逾期不繳付利息後，致前揭8筆合夥
    共有土地遭債權人第一商業銀行聲請假扣押查封並進行拍賣
    ，於94年3月9日以862萬2000元價格拍定，上訴人甲○○應
    分得拍賣價款二分之一即431萬1000元；坐落臺南縣歸仁
    鄉○○○段二小段1264地號，業經臺南縣政府徵收後，分割
    剩餘同地號1264及1264-2地號等二筆土地，因乙○○向永康
    巿農會貸款逾期未償還，遭臺灣臺南地方法院於92年5月29
    日以210萬元拍定，依土地共有人四人平均分配，乙○○應
    償還上訴人甲○○52萬5000元及遲延利息12萬7479元。上開
    債權清償期成立符合前揭最高法院關於抵銷之解釋，上訴人
    請求以之抵銷，並將剩餘債權償還上訴人。
  (三)訴外人乙○○以坐落台南縣歸仁鄉○○○段二小段744地號
    土地向第一商業銀行借款340萬元及600萬元，已於88年間清
    償完畢，塗銷抵押權，並於88年2月26日起提供給大灣營造
    股份有限公司（下稱大灣營造公司）設定抵押權貸放2400萬
    元，原債務人乙○○變更債務人為大灣營造公司，據此，乙
    ○○自88年2月26日起即無義務支付該擔保債務利息，亦無
    權請求上訴人甲○○負擔其中半數款項甚明。至於第一商業
    銀行經辦人洪金玉稱「形式上借新還舊，實質上均未清償」
    之情況乃是銀行常態，並無所謂形式上或實質上清償問題，
    若銀行因此而產生弊端，銀行自應負責一切責任，且第一銀
    行大灣分行前於97年3月13日（97）一大灣字第00045號函覆
    原審明確說明「本件借款，業於88年間清償完畢」一情。至
    於乙○○以「93年4月19日及93年8月10日第一銀行對伊個人
    所有不動產執行，並分別受償82萬0544元及248萬4464元」
    一節，被上訴人並未舉證證明乙○○個人被拍賣之不動產與
    本件有關，其主張顯不足採。
三、證據：援用原審及發回前本院前審所提出之證據，補提土地
    登記簿影本九份。
乙、被上訴人方面：
一、聲明：(一)上訴駁回。(二)歷審訴訟費用由上訴人負擔。
二、陳述：除與原判決及發回前本院判決記載相同者，茲引用之
    外，補稱：
  (一)乙○○與上訴人甲○○間向第一商業銀行借款之合夥債務，
    業經第一商業銀行經辦人洪金玉於本院出庭證稱「借款均未
    清償，形式上借新還舊，實質上均未清償」，乙○○亦證稱
    「我沒有能力還，都是借新還舊」，由此可知乙○○與上訴
    人甲○○向第一商業銀行借款之合夥債務並未清償，第一商
    業銀行97年3月13日（97）一大灣字第00045號回函並非系爭
    借款經辦人所為，其所稱已清償部分，顯然有誤。至於乙○
    ○以臺南縣歸仁鄉○○段○○段744號土地為合夥全體向第
    一商業銀行借款340萬元、600萬元部分，雖有增貸、變更債
    務人等事宜，惟就所擔保340萬元、600萬元借款部分仍由乙
    ○○繳納利息，增貸之貸款利息部分則由變更後之大灣營造
    公司繳納利息，如此方使擔保債權之前開744地號土地不致
    遭拍賣。
  (二)依第一商業銀行98年5月6日（98）一大灣字第00114號所示
    ，有關乙○○因合夥而向第一商業銀行所為借款，於93年4
    月19日、93年8月10日仍遭第一商業銀行對乙○○個人所有
    之不動產為執行。並分別受償82萬544元、248萬4464元，依
    民法第323條前段規定，清償人所提出之給付應先抵充費用
    ，次充利息，次充原本，則第一商業銀行上開於93年執行所
    得，應屬乙○○以自己所有之不動產執行而繳納合夥利息，
    上訴人稱被上訴人於90年7月後未付任何利息等語，已與事
    實相悖。
三、證據：除援用原審及發回前本院前審提出者外，並聲請向第
    一商業銀行股份有限公司函查訴外人乙○○之借款、擔保品
    及還款情形，暨請求傳訊證人戊○○。
丙、本院依聲請向第一商業銀行股份有限公司函查訴外人乙○○
    自80年1月迄今之借款、擔保品及還款情形，並傳訊證人戊
    ○○、乙○○到庭。
    理  由
一、被上訴人起訴主張：訴外人乙○○對於上訴人甲○○有309
    萬1672元債權（債務本金102萬5468元，加計利息後則為
    133萬3108元、90年7月1日至95年2月1日止，依每月應給
    付3萬2566元計算，計為175萬8564元），訴外人乙○○並於
    94年10月5日將系爭債權讓與被上訴人。上訴人甲○○明知
    其財產若經處分即不足清償前開債務，基於詐害債權及脫產
    之目的，於91年2月4日將其所有坐落臺南縣永康市○○段65
    69、6570、6571、6572地號（下稱系爭土地），權利範圍均
    為六分之一，以夫妻贈與為原因，移轉所有權登記予其配偶
    即上訴人丙○○○，上訴人間之前開無償處分財產之行為，
    已侵害乙○○之上開債權。被上訴人受讓乙○○之上開債權
    ，被上訴人自得基於債權人之地位，依民法第244條第1項之
    規定，先位聲明求為命撤銷上訴人間之無償贈與債權及物權
    行為，及塗銷所有權移轉登記；並以先位聲明如無理由，上
    訴人間之贈與契約侵害訴外人乙○○之債權致有無法受償之
    損害，依民法第184條第1項、第185條之規定，求為命上訴
    人應連帶給付被上訴人309萬1672元本息之判決等語。（原
    審依被上訴人先位聲明判命上訴人甲○○、丙○○○間於91
    年2月25日就坐落臺南縣永康市○○段6569、6570、6571及
    6572地號，權利範圍六分之一，所為夫妻贈與之債權行為及
    所有權移轉之物權行為均撤銷；上訴人丙○○○應將上開土
    地，權利範圍六分之一之所有權移轉登記塗銷。上訴人就其
    敗訴部分均提起上訴，本院前審判決後，由最高法院判決廢
    棄發回本院更為審理）。
二、上訴人則以：系爭土地應有部分本即為上訴人丙○○○所有
    ，故上訴人間所為土地贈與登記實係夫妻財產更名登記或回
    復所有權登記之隱藏行為，並無詐害債權之事實。且關於系
    爭確定判決主文第一項之債權，上訴人甲○○於受系爭債權
    之讓與通知時，因對於乙○○另有債權存在而得主張抵銷，
    故系爭債權已因抵銷而消滅；系爭確定判決主文第二項雖判
    決按月給付利息債權，惟系爭判決確定後，乙○○自90年7
    月27日起即未再代墊利息，情況已有變遷，是上訴人亦自該
    日起不再負有返還利息之義務，故被上訴人所受讓之債權並
    不存在，該債權讓與無效。況縱認被上訴人得受讓系爭債權
    ，惟上訴人甲○○尚有另筆土地價值與系爭債權相去無幾，
    並無損於被上訴人受讓之債權，且被上訴人遲至95年2月6日
    始提出本件撤銷訴訟，已逾1年除斥期間，其撤銷權已喪失
    云云，資為抗辯。
三、兩造不爭執事項：
  (一)依臺灣臺南地方法院89年度重訴字第31號、本院90年度上字
    第252號及最高法院94年度台上字第1275號請求清償債務事
    件之確定判決，訴外人乙○○對於上訴人甲○○有：「10
    2萬5468元本金債權，及自民國89年1月12日起至清償日止，
    按年息百分之5計算之利息債權；自90年7月1日起至合夥
    解散之日止，按月給付3萬2566元」之債權（下稱系爭債權
    ）。
  (二)訴外人乙○○於94年10月5日將系爭債權讓與被上訴人，被
    上訴人於95年2月9日起訴後，復於95年6月6日以高雄高分院
    郵局第239號存證信函再度通知上訴人甲○○讓與事實；上
    訴人甲○○則於起訴後之95年4月3日以臺南郵局興華街三支
    局第71號存證信函對被上訴人主張抵銷。
  (三)上訴人甲○○於91年2月4日以夫妻贈與為原因，將其所有之
    系爭土地應有部分（均為六分之一）贈與上訴人丙○○○，
    並於91年2月25日完成所有權移轉登記。
  (四)上訴人甲○○移轉登記系爭土地之應有部分予上訴人丙○○
    ○時，名下尚有坐落在臺南縣歸仁鄉○○○段二小段771地
    號土地。
  (五)訴外人乙○○及李王桂枝所有系爭土地之應有部分（各六分
    之一），於92年間經臺灣臺南地法院92年度執字第8003號事
    件拍賣，被上訴人曾於92年11月18日具狀向臺灣臺南地方法
    院參與分配。
  (六)訴外人第一商業銀行為訴外人乙○○、李王桂枝將系爭土地
    之應有部分（各六分之一）設定抵押權予被上訴人一事，提
    起撤銷抵押權登記事件，並由臺灣臺南地方法院以91年度重
    訴字第118號判決確定在案。
  (七)以上事項，有債權讓與契約書、臺南興華街郵局950403第71
    號存證信函暨掛號回執、臺南縣永康地政事務所95年4月25
    日所登記字第0950003401號函所附贈與申請登記資料（見原
    審補字卷第58頁，原審卷第90頁至第96頁、第100頁至第132
    頁），並經本院前審依職權調閱臺灣臺南地方法院91年度重
    訴字第118號、92年度執字第8003號、89年度重訴字第31號
    、本院90年度上字第252號及最高法院94年度台上字第1275
    號等案卷核閱無誤，堪信真實。
四、被上訴人主張「上訴人甲○○為脫免債務，竟將其所有之系
    爭土地應有部分以夫妻贈與為原因，移轉登記為上訴人丙○
    ○○所有，上開贈與行為有害被上訴人債權，且為惡意侵害
    被上訴人權利」，為上訴人所否認，並以前開情詞置辯。是
    本件應先審究者，厥為：(1)被上訴人受讓自乙○○之系爭債
    權是否尚均存在？(2)上訴人間之贈與行為是否有害被上訴人
    債權？(3)若被上訴人得主張撤銷權，是否已逾一年除斥期間
    而消滅？爰分述如下：
  (一)被上訴人受讓自乙○○之系爭債權，是否尚均存在？經查：
  1.訴外人乙○○起訴主張「伊與甲○○於79年間，共同出資各
    二分之一購買土地，為支付土地價金，由乙○○出名為借款
    人，分別向第一商業銀行辦理抵押權設定，貸款總計2870萬
    元，依合夥契約約定，甲○○應負擔上開借款本金及利息債
    務二分之一。惟自82年3月起，甲○○即未再負擔其應付之
    貸款利息，全由乙○○墊付，乙○○本於兩造之合夥契約，
    請求甲○○支付自82年3月起至90年6月30日止，為甲○○墊
    支之利息，及自90年7月1日起至合夥解散之日止，按月給付
    其為甲○○墊支之二筆貸款之利息」，案經臺灣臺南地方法
    院89年度重訴字第31號、本院90年度上字第252號及最高法
    院94年度台上字第1275號判決「上訴人甲○○應給付乙○○
    102萬5468元及法定遲延利息，以及甲○○應自90年7月1日
    起至合夥解散之日止按月給付乙○○3萬2566元。」確定在
    案。依上開確定判決，上訴人所以應給付乙○○（嗣轉讓債
    權與被上訴人）新台幣102萬5468元及本息自90年7月1日起
    至合夥解散之日止，按月給付被上訴人3萬2566元，其應給
    付之事由，係「上訴人自82年3月起至90年6月30日止，為甲
    ○○墊支附表二所示4筆貸款之利息」（詳如判決附表五及
    附表六編號01所示之合計總額）及自90年7月1日起至合夥解
    散之日止，按月應給付乙○○3萬2566元（詳如附表六編號
    02所示），此有本院90年度上字第252號判決記載足按（參
    見該案判決書第33頁至第34頁，本院前審卷第60頁至第62頁
    ）。至於該判決附表二所示「4筆貸款」，即是指80年3月
    18日借款340萬元，80年3月22日借款600萬元，80年12月28
    日借款1050萬元，80年12月28日借款880萬元而言（參見該
    案判決書第37頁，本院前審卷第62頁），應堪信真正。
  2.上訴人辯稱「系爭確定判決雖命甲○○應自90年7月1日起至
    合夥解散之日止，按月給付乙○○3萬2566元，惟乙○○自
    90年7月27日起即未再墊付利息，上訴人自90年7月27日起應
    不再負有返還利息之義務，乙○○僅得請求自90年7月1日至
    90年7月27日止，共計2萬8223元」云云，惟經本院函查第一
    商業銀行結果，該行函覆「乙○○於80年3月18日借款340
    萬元、600萬元，係以媽祖廟段2小段744號土地為擔保（設
    定1280萬元抵押權借款，簡稱『甲地』）；80年12月28日
    提供媽祖廟1小段3、5、6、8、9、10、11、12等8筆土地（
    設定1260萬元，簡稱『乙地』）抵押借款1050萬元；80年
    12月28日提供永康市○○段220號土地（設定1056萬元，簡
    稱『丙地』）；84年11月21日增貸500萬元信用貸款；
    86年6月16日將『甲地』原設定抵押1280萬元提高至1680萬
    元，另增貸500萬元；87年2月18日追加『乙地』抵押設定
    額，自1260萬元提高至4080萬元；累計至88年12月31日止
    ，貸款餘額共4160萬元（擔保物僅剩『乙地』及『丙地』；
    另『甲地』部分則轉供訴外人大灣營造股份有限公司借款之
    擔保物；89年增加500萬元信用貸款，貸款餘額4660萬元）
    」，此有第一商業銀行98年5月6日（98）一大灣字第00114
    號函在卷可稽（本院卷第92頁至第93頁），復經證人即第一
    商業銀行經辦人員洪金玉於本院到庭結證稱「他（乙○○）
    一直都是借款期限到了就借新還舊，原來設定的再追加設定
    ，最後全部都沒有還。」、「但所有擔保品都是乙○○的土
    地，借款人也都是他。」、「民國90年以4666萬元列入呆帳
    ，中間有拍賣8筆土地（指『乙地』）受償862萬元」、「網
    寮段220號、221之1號土地的部分（指『丙地』），於拍賣
    時乙○○聲稱有人要向他買，他自行按相當拍賣價格還款55
    3萬元，我們就塗銷抵押權，把土地還給他；另外還有一筆
    744地號土地他過戶給他的兒子，這一筆沒有拍賣，累計到
    目前尚欠本金3千1百多萬元。」、「88年時因為其他設定的
    擔保物價值就足夠擔保我們貸放的金額，所以我們同意他變
    更債務人，原來是乙○○自己的財產擔保他自己，變更債務
    人後變成擔保大灣營造的借款，同樣也是設定我們第一銀行
    ，後來他將這筆土地再向其他銀行借款」（見本院卷第157
    頁至第158頁），核與證人乙○○於本院所述「我用我的土
    地向銀行抵押借款，利息則由兩人共同繳納」、「94年5月
    11日我們不再合夥投資，不過我們以前所欠的利息，我一直
    在繳納」、「我沒有能力還，我都是借新還舊，借較高金額
    來還原來的本金及利息，長期以來，都是這樣」相符（本院
    卷第166頁至第168頁），足見乙○○並非未繳納利息，實際
    上應付之利息係自新借款項中繳納（形式上已清償，實則併
    算入新借款增加金額之內，即所謂借新還舊），上訴人上開
    所辯「因乙○○自90年7月27日以後未繳納利息，因此自90
    年7月1日以後，伊不負再繳利息之義務」云云，洵不足採。
  3.上訴人另辯稱：「系爭按月繼續給付債權來自二筆合夥借款
    債權所支付之利息，惟該二筆本金債權於88年間已清償完畢
    ，乙○○無權向上訴人甲○○請求負擔該部分之利息」云云
    ，並舉第一商業銀行97年3月13日（97）一大灣字第00045號
    函覆本院前審稱「貴院來函所示之四筆借款分別為340萬元
    、600萬元、1050萬元、800萬元，其原始借款人為乙○○，
    其後並未變更借款人。惟於88年間有清償340萬元、600萬元
    同時塗銷歸仁鄉○○○段二小段744地號土地，且以歸仁鄉
    ○○○段一小段地號3、5、6、8、9、10、11、12號等八筆
    土地及永康市○○段220地號土地提高設定增加借款，90年
    間借款餘額共達4666萬元」為證（見上訴卷第155頁），惟
    查，證人即第一商業銀行經辦人員洪金玉於本院到庭結證稱
    「當初的回函不是我回的，但是我知道所謂的清償，就是借
    新還舊，實質上並沒有清償。」（見本院卷第158頁），而
    依第一商業銀行嗣後之98年5月6日（98）一大灣字第00114
    號之回函，業已對乙○○全部之借款及清償為詳細之說明，
    足見乙○○為合夥向銀行借貸之該二筆款項（340萬元及600
    萬元）僅係進行擔保物之更換而已（即該筆借款之抵押擔保
    物，由原擔保物『甲地』轉換擔保物為『乙地』及『丙地』
    擔保），實質上乙○○為合夥向銀行之借款仍未清償（形式
    上已清償，實則併算入新借款之內，即借新還舊），上訴人
    所辯「二筆本金債權於88年間已清償完畢，伊不必再分擔8
    付利息」云云，委無足採。
  4.上訴人復辯稱「證人（乙○○）向一銀所借之本金利息都沒
    有還，在90年7月27日他就放棄不繳了，上開按月繼續給付
    債權之支付期限，應以乙○○停止繳息之日為基準日，上訴
    人此後每月不必再繳利息」云云，惟證人乙○○則稱「94年
    5月11日我們就不再合夥投資，不過以前所欠的利息我一直
    在繳納，我的土地也都被拍賣了。」、「銀行陸續拍賣我的
    財產，我不知道賣多少錢，賣得的錢銀行都抵付利息，目前
    尚欠銀行約2千多萬元。」、「我沒有能力還，我都是借新
    還舊，借較高金額來還原來的本金及利息，長期以來都是這
    樣。」（本院卷第166頁），況訴外人乙○○為合夥所借之
    款項（340萬元、600萬元），實際上本金並未全部清償，利
    息亦未繳納完畢，業見上述，應無上訴人所稱「已放棄繳納
    情形」，上訴人所辯「上開按月繼續給付債權之支付期限，
    應以乙○○停止繳息之日為基準日」云云，並無依據，洵不
    足採。
  5.至於上訴人所主張「乙○○將合夥所有登記在伊名下土地無
    故增加貸款，係有計劃掏空與上訴人共有之土地，違背合夥
    契約，及擅自提供合夥土地設定抵押借款，造成上訴人損失
    」乙節，查與本案無關，應另循其他途徑解決。
  (二)上訴人辯稱「伊對乙○○另有債權存在，經抵銷後，被上訴
    人受讓之債權業已不存在」云云。經查：
  1.按「債務人於受通知時，對於讓與人有債權者，如其債權之
    清償期，先於所讓與之債權或同時屆至者，債務人得對於受
    讓人主張抵銷。」，民法第299條第2項定有明文。
  2.茲查，訴外人乙○○對於上訴人甲○○享有本件系爭債權乙
    節，業經訴外人乙○○取得臺灣臺南地方法院89年度重訴字
    第31號、本院90年度上字第252號及最高法院94年度台上字
    第1275號請求清償債務事件之勝訴確定判決，經本院調閱上
    開案卷查明屬實。而前開確定判決，係訴外人乙○○主張伊
    與甲○○於79年間，共同出資各2分之1購買土地出資，為支
    付土地價金，由乙○○為名義人，分別向第一商業銀行辦理
    抵押權設定，貸款總計2,870萬元，依合夥契約約定，甲○
    ○應負擔上開借款本金及利息債務2分之1。自82年3月起，
    甲○○即未再負擔其應付之貸款利息，全由訴外人乙○○墊
    付，訴外人乙○○本於兩造之合夥契約，請求甲○○支付自
    82年3月起至90年6月30日止，為甲○○墊支之利息，及自90
    年7月1日起至合夥解散之日止，按月給付其為甲○○墊支之
    二筆貸款之利息。前揭確定判決事實法院審理結果，認訴外
    人乙○○得請求及甲○○得抵銷之金額後，判命甲○○應給
    付乙○○102萬5468元及法定遲延利息，以及甲○○應自90
    年7月1日起至合夥解散之日止按月給付乙○○3萬2566元確
    定在案。而此確定之給付判決，即已確認乙○○對甲○○有
    82年3月起至90年6月30日墊付利息102萬5468元之債權存在
    ，並命甲○○給付，亦即確定訴外人乙○○之債權在82年3
    月起至90年6月30日間陸續成立，金額計102萬5468元，並均
    屆清償期，甲○○有即為給付之義務。至於命甲○○給付自
    90年7月1日起至合夥解散之日止每月利息3萬2566元部分，
    亦係肯認該按月墊付利息之將來繼續性債權存在而命甲○○
    給付。是上訴人抗辯「爭訟事件最高法院於94年7月14日以
    94年度台上字第1275號裁定駁回上訴後，始行確定，系爭債
    權應於94年7月14日確定成立」云云，顯非可取。
  3.承上所述，訴外人乙○○於82年3月起至90年6月30日即陸續
    對上訴人甲○○有本件系爭債權存在，則上訴人甲○○所抗
    辯本件可供抵銷之債權中，暫不論該債權是否真正，但其中
    ：「二人合夥土地（即台南縣歸仁鄉○○○段一小段3、5
    、6、8、9、10、11、12等地號）遭臺灣臺南地方法院執行
    處拍賣之債權即431萬1000元，係於94年3月9日公告拍賣；
    坐落台南縣歸仁鄉○○○段二小段1264地號，經台南縣政
    府徵收後，分割剩餘同地號1264及1264-2地號等土地，因乙
    ○○向永康巿農會貸款逾期償還，遭臺灣臺南地方法院執行
    處於92年5月29日拍賣之債權即52萬5000元」；上開二筆
    上訴人主張之債權，其債權發生日分別為「94年3月9日、92
    年5月29日」，其債權清償期係成立在「乙○○對上訴人原
    始債權」之後，此與民法第299條第2項可對債權受讓人即被
    上訴人主張抵銷之範圍不符，上訴人就此部分所為抵銷之抗
    辯，尚無理由。
  4.另上訴人抗辯：「臺南縣政府於89年2月2日徵收坐落臺南縣
    歸仁鄉○○○段二小段1264地號部份土地，共受領補償金31
    8萬元，其中贈與舅公30萬元後，尚有剩餘288萬元，應由上
    訴人甲○○、訴外人乙○○及其他兄弟共四人平均分配，每
    人應可得72萬元，然該筆款項迄今仍由訴外人乙○○扣留，
    可與本件系爭債權主張抵銷」等語。經查，上訴人甲○○對
    於訴外人乙○○之上開請求返還補償金債權，係於89年2月2
    日成立乙節，為被上訴人所不爭執（見原審卷第312至313頁
    ）。再據訴外人李進春及李秀花（即上訴人甲○○其他兄弟
    之繼承人）二人於本院90年度上字第252號事件，均到庭證
    述自訴外人乙○○受領土地徵收補償款72萬元，李進春並證
    述訴外人乙○○有請李進春傳話給上訴人甲○○告知該徵收
    款其亦有乙份等情（見該卷宗第67頁、第69頁），足信上訴
    人甲○○所述為真。從而，上訴人甲○○對於乙○○之徵收
    補償金債權於89年2月2日即已存在，而訴外人乙○○迄未給
    付該補償金予上訴人甲○○，則上訴人甲○○主張以此徵收
    補償金債權主張與本件系爭債權相抵銷，係有理由。
  5.基上，訴外人乙○○對上訴人甲○○享有系爭債權，經讓與
    被上訴人後，如以系爭債權其中「102萬5468元之本金債
    權，及自89年1月12日起至清償日止按週年利率百分之5計算
    之利息債權」，與上訴人甲○○對於乙○○之「72萬元債權
    ，及自89年2月2日起至清償日止之遲延利息債權」相抵銷，
    則被上訴人對於甲○○尚有本金30萬5468元債權存在（另尚
    有本金為102萬5468元部分自89年1月12日起至89年2月1日止
    ，按周年利率百分之5計算之利息債權；及本金30萬5468元
    部分自89年2月2日起至清償日止按周年利率百分之5計算之
    利息債權）。再加計系爭債權「自90年7月1日起至兩造合
    夥解散之日（即94年5月11日為基準日；按兩造均同意解散
    基準日為合夥購買土地，最後一筆土地經法院拍定，並核發
    權利移轉證書之日，見原審卷第314頁），共計為46個月又
    11天，按月以3萬2566元計算，總計為150萬9977元」。綜上
    計算，則被上訴人對於上訴人甲○○之債權至少有181萬544
    5元債權存在（尚不計利息債權部分），堪予認定。
  (三)上訴人又辯稱：「系爭土地應有部分六分之一係上訴人丙○
    ○○於76年間所買受，因節稅之故而登記於上訴人甲○○名
    下，是上訴人間所為移轉登記行為，實係回復登記，並非贈
    與」云云。經查：
  1.按當事人主張有利於己之事實者，就其事實有舉證之責任；
    又依土地法所為之登記，有絕對效力，民事訴訟法第277條
    第1項、土地法第43條分別定有明文。本件系爭土地應有部
    分六分之一原登記為上訴人甲○○所有，再由上訴人甲○○
    以贈與為原因移轉登記為上訴人丙○○○所有之事實，有臺
    南縣永康地政事務所95年4月25日函檢附兩造間移轉系爭土
    地應有部分之相關資料附卷足參（見原審卷第100至132頁）
    ，依上開登記具有公信力原則，上訴人如否認登記之正確性
    ，自應對系爭土地應有部分為六分一為上訴人丙○○○所有
    之事實負舉證責任。
  2.關於系爭土地應有部分六分之一登記至上訴人甲○○名下過
    程，據證人即系爭土地應有部分六分之一之前所有權人配偶
    李秀芬於原審到庭證稱：（問：你是否知悉永康市○○段65
    69、6570、6571及6572等四筆土地如何移轉登記的過程？）
    …據我先生告訴我這四筆土地是四兄弟一起出錢合買的。…
    我先生後來從事怪手的工作，事業經營不善，他們兄弟就開
    始處理土地的事情，我先生就四筆土地應有的權利是否有出
    售給被告方面我不清楚也不記得了。…系爭土地為何登記給
    被告甲○○所有，可能是我先生欠錢，然後向被告甲○○借
    錢，才把土地登記在被告甲○○名下」、「（問：是否知悉
    被告丙○○○為了還錢有把錢拿出來？）我知道被告丙○○
    ○有私房錢，但是被告甲○○有無拿錢出來我不清楚，被告
    丙○○○有把錢拿出來，至於拿多少錢我就不清楚，當時也
    是要我們把錢拿出來是同一時候，也是兄弟間因為事業的問
    題。被告丙○○○有無因為把錢拿出來而分得土地我不清楚
    。我是聽我先生講說被告丙○○○有把錢拿出來，而且我知
    道被告丙○○○從事美髮業，是老闆賺很多錢，確實有私房
    錢」等情（見原審卷第171頁至第172頁）。顯然證人李秀芬
    僅知悉系爭土地為其配偶與其他兄弟共同出資購買之事實，
    然於分產時，其配偶於系爭土地之應有部分究因向上訴人甲
    ○○借款而登記為上訴人甲○○所有，或因上訴人丙○○○
    出資購買，而登記予上訴人丙○○○所有乙節，並不知悉。
    至於證人李秀芬雖表示曾聽聞他人提及上訴人丙○○○有出
    資之情，但此究非證人親自見聞，未必可信。況縱認上訴人
    丙○○○確有出資之實，但據證人李秀芬之陳述，其配偶與
    兄弟合夥投資之事業，每人需再提供資金，則上訴人丙○○
    ○當時拿出之資金，非無可能為上訴人甲○○之合夥事業提
    供資金；再參酌上訴人甲○○於74年間即因買賣關係而登記
    為系爭土地共有人，十餘年來均未變動，但其與訴外人乙○
    ○間清償債務事件，經臺灣臺南地方法院89年度重訴字第31
    號於90年7月4日第一審判決敗訴後，事隔數月即贈與予上訴
    人丙○○○，贈與之時間亦過於巧合，不無疑義。
  3.基上，上訴人對於辯稱系爭土地係上訴人丙○○○於74年間
    所購買，而登記於上訴人甲○○名下之情，除上開證人李秀
    芬模糊不清之證詞外，復無其他事證足供本院審酌，殊難採
    信為真正。
  (四)按民法第244條第1項之撤銷訴權，依同法第245條規定，自
    債權人知有撤銷原因時起，一年間不行使而消滅。該項法定
    期間為除斥期間，其時間經過時權利即告消滅。此項除斥期
    間有無經過，縱未經當事人主張或抗辯，法院亦應先為調查
    認定，以為判斷之依據（最高法院85年台上字第1941號判例
    意旨參照）。上訴人雖抗辯：「縱認上訴人間就系爭土地應
    有部分六分之一之贈與行為有害被上訴人債權，被上訴人之
    撤銷訴權已逾1年除斥期間而消滅。」云云，並提出臺灣臺
    南地方法院92年執速字第8003號拍賣公告、通知土地共有人
    行使優先承買權之通知、第一商業銀行追加執行時提出之系
    爭土地登記謄本為憑（見原審卷第185頁至第187頁、第212
    頁至第224頁），惟查：
  1.經本院前審調閱上開執行卷宗，依執行債權人所提出之土地
    登記謄本上，系爭土地共有人確無上訴人甲○○，共有人之
    一即上訴人丙○○○則記載「權利範圍1/3」、「登記原因
    ：夫妻贈與」、「登記日期：民國91年2月25日」等內容；
    但審閱全卷宗，並無執行債務人乙○○（即本件債權讓與人
    ）或其配偶李王桂枝閱覽卷宗之相關記錄，難認乙○○或李
    王桂枝業已知悉上訴人間有贈與系爭土地應有部分之情；又
    被上訴人固於該執行事件有具狀參與分配之實，並指定送達
    代收人為吳永茂律師，然該執行卷宗亦無被上訴人或其指定
    送達代收人閱覽卷宗之記錄，亦不足認定被上訴人或其送達
    代收人知悉上訴人間贈與系爭土地之事實。
  2.至於上訴人其餘提出上開92年度執速字第8003號執行事件之
    拍賣公告，並無隻字提及上訴人間贈與不動產之記錄；而該
    執行事件拍定後，固經執行法院函詢共有人是否行使優先承
    買權，該通知函所列共有人固無上訴人甲○○，但此亦不足
    推知被上訴人或本件債權之讓與人乙○○知悉上訴人間有贈
    與系爭土地之事實。上訴人徒以上開土地登記謄本、執行法
    院通知或被上訴人具狀參與分配之事實，認被上訴人或本件
    債權讓與人即乙○○知悉上訴人間讓與系爭土地應有部分已
    逾1年之久，尚屬無據，並非可採。本院綜合上開調查，並
    無相關事證足資認定被上訴人或其債權讓與人乙○○於起訴
    前已知悉上訴人間有贈與系爭土地應有部分之情，且期間已
    逾1年，則被上訴人提起本件撤銷詐害債權之訴訟，於法並
    無不可。
  (五)又債權人依民法第244條規定，撤銷債務人所為之無償行為
    ，祇須具備下列之條件，即為債務人所為之法律行為，其法
    律行為有害於債權人，其法律行為係以財產權為目的，不以
    債務人知有損害債權人之債權為必要。故債之關係存續中因
    債務人之行為，致有礙債務履行或增加履行困難者，即應認
    為有損於債權人之權利。經查，本件上訴人甲○○贈與系爭
    不動產予上訴人丙○○○後，其名下僅剩餘坐落臺南縣歸仁
    鄉○○○段二小段771地號之土地，地目為「道」，此為兩
    造所不爭，該筆土地經原審囑託鑑定機關鑑定於91年度價值
    為173萬8800元，有不動產估價報告書附卷可參（見原審卷
    第358頁至第377頁）。茲查該筆土地目前係供道路使用，雖
    無可供開發利用之處，惟該土地如經政府徵收，仍有一定之
    價值，惟依上開計算結果，上訴人甲○○積欠之債務達181
    餘萬元，該土地如經換價再扣除一切費用及稅賦，顯然該土
    地價值，仍不足清償上訴人甲○○之債務。從而，上訴人甲
    ○○將其名下尚有價值且可供交易標的之系爭土地贈與上訴
    人丙○○○後，顯然已有害被上訴人受讓債權之滿足。
  (六)末按債務人所為之無償行為，有害及債權者，債權人得聲請
    法院撤銷之，民法第244條第1項定有明文。又民法第244條
    之撤銷權，其客體乃包括債務人所為債之行為及物權行為，
    債權人行使此項撤銷權，既可同時訴請撤銷債務人所為債之
    行為及物權行為，亦可僅訴請撤銷債務人所為債之行為；如
    果不動產物權契約業經辦理登記，則前者債權人得訴請登記
    名義人塗銷，後者則得訴請移轉登記（最高法院88年度台上
    字第259號判決意旨參照）。上訴人甲○○於91年2月4日將
    系爭土地應有部分六分之一贈與上訴人丙○○○，既已害及
    被上訴人之債權，依前揭說明，被上訴人自得請求撤銷系爭
    贈與之債權行為、所有權移轉登記之物權行為，並請求上訴
    人甲○○、丙○○○塗銷系爭土地因贈與所為之所有權移轉
    登記。
五、綜上所述，被上訴人對於上訴人甲○○至少尚有181餘萬元
    之債權存在（尚未計利息債權部分），扣除上訴人尚有坐落
    臺南縣歸仁鄉○○○段二小段771地號，地目為「道」之土
    地價值173萬8000元後，被上訴人對上訴人至少仍有7萬元以
    上之債權存在，上訴人甲○○將名下可供交易之標的即系爭
    土地以贈與為原因，移轉登記予上訴人丙○○○所有，其所
    為之無償行為，顯足生損害於被上訴人受讓債權之滿足。從
    而，被上訴人依據民法第244條第1項規定，請求撤銷上訴人
    間就系爭土地以贈與為原因所為之債權行為及物權行為，併
    請求上訴人丙○○○塗銷系爭土地之所有權移轉登記回復登
    記予上訴人甲○○所有，應予准許。原審判決為上訴人敗訴
    之判決，經核尚無不合。上訴論旨指摘原判決不當，求予廢
    棄改判，為無理由，應予駁回。
六、本件判決結果已臻明確，兩造其餘關於先位或備位之訴部分
    之攻擊、防禦或舉證，經本院斟酌後，認對於判決結果已不
    生影響，爰不逐一論述，併予敘明。
據上論結，本件上訴為無理由，依民事訴訟法第449條第1項、第
78條、第85條第1項前段，判決如主文。
中    華    民    國    98    年    10    月    27    日
                  民事第二庭    審判長法  官  陳光秀
                                      法  官  莊俊華
                                      法  官  曾平杉
上為正本係照原本作成。
如對本判決上訴，須於判決送達後20日內向本院提出上訴狀，未
表明上訴理由者，應於上訴後20日內，向本院提出理由書（須附
繕本）。依法應委任律師為訴訟代理人，始得上訴。
中    華    民    國    98    年    10    月    29    日
                                      書記官  葉秀珍
【附記】
民事訴訟法第466條之1：
(1)對於第二審判決上訴，上訴人應委任律師為訴訟代理人。但上
  訴人或其法定代理人具有律師資格者，不在此限。
(2)上訴人之配偶、三親等內之血親、二親等內之姻親，或上訴人
  為法人、中央或地方機關時，其所屬專任人員具有律師資格並
  經法院認為適當者，亦得為第三審訴訟代理人。
民事訴訟法第466條之2第1項：
  上訴人無資力委任訴訟代理人者，得依訴訟救助之規定，聲請
  第三審法院為之選任律師為其訴訟代理人。

司法院資訊處製作；財團法人民間司法改革基金會備份。
